【裁判字號】    97,易緝,162
【裁判日期】    971209
【裁判案由】    台灣地區與大陸地區人民關係條例等
【裁判全文】
臺灣臺北地方法院刑事判決             97年度易緝字第162號
公  訴  人  臺灣臺北地方法院檢察署檢察官
被      告  甲○○
選任辯護人  高瑩律師
上列被告因台灣地區與大陸地區人民關係條例等案件，經檢察官
提起公訴（95年度偵字第6680號），被告於準備程序中就被訴事
實為有罪之陳述，經本院告知簡式審判程序之旨，並聽取被告與
公訴人之意見後，本院裁定進行簡式審判程序，判決如下：
    主  文
甲○○共同臺灣地區人民違反臺灣地區人民不得利用非中華民國
航空器，私行運送大陸地區人民前往臺灣地區及大陸地區以外之
國家規定，累犯，處有期徒刑捌月，減為有期徒刑肆月，如易科
罰金，以銀元參佰元即新臺幣玖佰元折算壹日。扣案如附表所示
之物均沒收。
    事  實
一、甲○○前於民國88年間因重利案件，經臺灣高等法院以88年
    度上訴字第4287號判決處有期徒刑8 月，經最高法院以89年
    度台上字第1977號判決駁回上訴確定，於90年1 月31日縮短
    刑期執行完畢。詎猶不知悔改，明知臺灣地區人民依法不得
    利用非中華民國之航空器，私行運送大陸地區人民前往臺灣
    地區及大陸地區以外之國家或地區，竟於94年間某日與真實
    姓名年籍不詳綽號「阿欽」之成年人及大陸地區成年人Dang
    Dang Teng （音譯鄧丹丹、下稱鄧丹丹），共同基於利用非
    中華民國航空器私行運送大陸地區人民前往美國之犯意聯絡
    ，於94年4 月17日由甲○○自臺灣桃園國際機場搭乘西北航
    空公司070 號班機出發前往日本大阪國際機場（下稱大阪機
    場），與鄧丹丹會合後，再由甲○○掩護鄧丹丹冒用變造署
    名為「唐靜」之葡萄牙海外護照（澳門），協助鄧丹丹與美
    國聯合航空公司櫃檯確認機位（行使變造特種文書部分由本
    院不另為不受理之諭知），並交付1 本「海外旅遊英語短句
    」與鄧丹丹，以利鄧丹丹研讀準備後，復要求鄧丹丹歸還。
    嗣甲○○、鄧丹丹即共同利用美國聯合航空公司班機自大阪
    機場出發，於94年4 月17日抵達美國舊金山國際機場（下稱
    舊金山機場）時，即為美國國土安全部移民官員當場查獲，
    並在甲○○身上扣得如附表所示分屬甲○○及唐靜所有供利
    用非中華民國航空器私行運送大陸地區人民前往美國之物，
    始悉上情。
二、案經內政部警政署航空警察局移送臺灣臺北地方法院檢察署
    檢察官偵查起訴。
    理  由
一、本件被告甲○○所犯係死刑、無期徒刑、最輕本刑為3 年以
    上有期徒刑以外之罪，被告於準備程序進行中就被訴事實為
    有罪陳述，由法官告知簡式審判程序要旨並聽取其與公訴人
    之意見後，本院認無不得或不宜改依簡式審判程序進行之處
    ，爰依刑事訴訟法第273 條之1 第1 項、第284 條之1 規定
    裁定進行簡式審判程序，合先敘明。
二、訊據被告對於上開犯罪事實坦承不諱，且有美國加州北區法
    院起訴書、判決書之英文版及中譯版、法務部入出境資訊連
    結結果表、署名唐靜之澳門護照、身分證影本各1 份在卷可
    稽，並扣得如附表所示之物可佐，是被告上揭出於任意性之
    自白與事實相符，應堪採為被告有罪之證據，則被告利用美
    國航空器，私行運送大陸地區人民前往美國之犯行，堪以認
    定，應予依法論科。
三、被告行為後，刑法及刑法施行法業於94年2 月2 日經總統以
    華總一義字第09400014901 號令修正公布，並於95年7 月1
    日施行，參酌最高法院95年5 月23日刑事庭第8 次會議決議
    ，修正後刑法第2 條第1 項之規定，係規範行為後法律變更
    所生新舊法律比較適用之準據法，於新刑法施行後，應適用
    修正後刑法第2 條第1 項之規定，為「從舊從輕」之比較。
  (一)被告行為時刑法第28條原規定：「二人以上共同『實施』犯
    罪之行為者，皆為共同正犯」。被告行為後該條修正為：「
    二人以上共同『實行』犯罪之行為者，皆為共同正犯」。將
    舊法之「實施」修正為「實行」。原「實施」之概念，包含
    陰謀、預備、著手及實行等階段之行為，修正後僅共同實行
    犯罪行為始成立共同正犯。是新法共同正犯之範圍已有限縮
    ，排除陰謀犯、預備犯之共同正犯。新舊法就共同正犯之範
    圍既因此而有變動，自屬犯罪後法律有變更，而非僅屬純文
    字修正，應有新舊法比較適用之問題，且倘比較結果並無有
    利或不利之情形，即應依刑法第2 條第1 項前段之規定，適
    用行為時之法律，方為適法（最高法院96年度台上字第934
    號、第1037、1323號、第2566號判決意旨參照）。本件被告
    係基於共同犯罪之意思而參與犯罪構成要件行為之犯罪，不
    論新法、舊法，均構成共同正犯，上述刑法第28條之修正內
    容，對被告尚無有利或不利之情形，依刑法第2 條第1 項前
    段之規定，應適用修正前刑法第28條之規定。
  (二)再被告行為後，刑法第47條累犯之規定亦經修正，修正後刑
    法第47條第1 項規定：「受徒刑之執行完畢，或一部之執行
    而赦免後，五年以內故意再犯有期徒刑以上之罪者，為累犯
    ，加重本刑至二分之一」。比較修正前、後該條之規定，可
    知修正前有關累犯之成立，不以再犯之罪係故意犯罪為限，
    然修正後之規定，則以再犯故意犯（不包括過失犯）為成立
    累犯之要件，新舊法就此範圍既有變動，自屬犯罪後法律有
    變更，而非僅屬純文字修正，應有新舊法比較之適用（最高
    法院96年度台上字第1037號、第1323號判決意旨參照）。然
    若修正施行前被告再犯者係故意犯罪，則修正前、後之規定
    ，均成立累犯，是以經比較新、舊法結果，修正後刑法並未
    較有利於被告，仍應適用修正前之刑法第47條之規定為累犯
    之論處。
  (三)刑法第41條雖係關於刑罰執行事項，參照最高法院90年度台
    非字第223 號、92年度台上字第5220號、94年度台上字第85
    8 號判決要旨，若該條有所變更，亦應依刑法第2 條第1 項
    之規定，比較新舊法，以資決定應適用之法律。修正後之刑
    法第41條就易科罰金之要件「犯最重本刑為5 年以上有期徒
    刑以下之罪」及「而受6 個月以上徒刑之罪」部分，雖未變
    更，但就易科罰金之標準，由修正前之刑法第41條第1 項及
    罰金罰鍰提高標準條例第2 條之「100 元以上300 元以下折
    算1 日」（即新臺幣300 元以上900 元以下折算1 日），提
    高為「新臺幣1 千元、2 千元或3 千元折算1 日」，刑法修
    正後之易科罰金標準，顯較不利於被告。至於新法將原有「
    因身體、教育、職業、家庭之關係或其他正當事由，執行顯
    有困難」規定，予以刪除，因該部分係屬於檢察官指揮執行
    時，所應審酌事項之規定（最高法院77年度台非字第158 號
    判決參照），而與法院應否諭知易科罰金之要件判斷無涉，
    從而，比較修正前、後之刑法、罰金罰鍰提高標準條例之規
    定，仍以修正前之刑法及罰金罰鍰提高標準條例之規定，較
    有利於被告。
四、核被告所為，係違反臺灣地區與大陸地區人民關係條例第80
    條第1 項前段之臺灣地區人民不得利用非中華民國航空器，
    私行運送大陸地區人民前往臺灣地區及大陸地區以外之國家
    罪。被告與真實姓名年籍不詳之成年人及大陸地區人民鄧丹
    丹間，就上開犯行有犯意之聯絡及行為之分擔，為共同正犯
    。被告前於88年間因重利案件，經臺灣高等法院以88年度上
    訴字第4287號判決處有期徒刑8 月，經最高法院以89年度台
    上字第1977號判決駁回上訴確定，於90年1 月31日縮短刑期
    執行完畢之事實，有臺灣高等法院被告前案紀錄表1 份在卷
    可參，其受有期徒刑之執行完畢後，5 年以內故意再犯本件
    有期徒刑以上之罪，為累犯，應依刑法第47條第1 項之規定
    ，加重其刑。爰審酌被告無視臺灣地區與大陸地區人民關係
    條例防杜國際間偷渡行為之規定，亦違反他國移民政策而恣
    意偷渡大陸地區人民，影響國際社會對臺灣觀感，然犯罪地
    在我國境外，對於國內治安所生危害尚難謂鉅，且被告於警
    詢、偵查中雖否認犯行，惟已於本院審理時坦承犯行，態度
    尚可，並念及被告抵達美國境內即被查獲旋遭美國拘留，至
    94 年9月11日方遭美國遣返抵台，有繼續拘留狀、法務部入
    出境資訊連結作業各1 份存卷可查等一切情狀，量處如主文
    所示之刑，又被告上開犯行之犯罪時間在96年4 月24日以前
    ，合於中華民國96年罪犯減刑條例所定減刑條件，應予減其
    刑2 分之1 ，並諭知易科罰金之折算標準，以示懲儆。扣案
    如附表所示之物，為被告、鄧丹丹所有供利用非中華民國航
    空器私行運送鄧丹丹前往美國所用之物，爰依刑法第38條第
    1 項第2 款宣告沒收。至其餘扣案物因與本件被告犯行無關
    連性，爰不予宣告沒收。
四、不另為不受理諭知部分：
  (一)公訴意旨另以：被告於94年4 月17日在日本大阪國際機場與
    大陸籍人士鄧丹丹會合後，由被告掩護鄧丹丹持用變造之署
    名唐靜之葡萄牙海外護照（澳門），協助鄧丹丹與大阪機場
    聯合航空公司櫃檯確認機位，因認被告另涉犯刑法第216 條
    、第212 條行使變造特種文書罪嫌等語。然按：我國刑法採
    屬地主義，除有刑法第5 條、第6 條之情形，或所犯係前2
    條以外之罪，而其最輕本刑為3 年以上有期徒刑者，中華民
    國人民在中華民國領域外犯罪，我國法院對之並無審判權，
    此觀諸刑法第3 條、第5 條至第7 條之規定自明；又按對於
    被告無審判權者，應諭知不受理之判決，刑事訴訟法第303
    條第6 款復有明定。經查依公訴意旨所示，被告與鄧丹丹行
    使變造特種文書之犯罪地在日本，而刑法第216 條、第212
    條並非刑法第5 條所列舉之罪名（被告行為時刑法第5 條第
    5 款原規定適用於領域外犯罪之範圍為「第211 條、第214
    條、第216 條及第218 條之偽造文書印文罪」。被告行為後
    修正為第5 條第7 款「第211 條、第214 條、第218 條及第
    216 條行使第211 條、第213 條、第214 條文書之偽造文書
    罪」，其屬國家行使刑罰權所及範圍之擴張及訴追條件之變
    更，然本件被告所犯者係第216 條、第212 條行使變造特種
    文書犯罪，依修正前、後之規定，我國均無審判權，是以經
    比較新、舊法結果，修正後刑法並未較有利於被告，仍應適
    用修正前之刑法第5 條第5 款之規定），又行使變造特種文
    書罪之法定本刑為1 年以下有期徒刑，復不合於刑法第7條
    之要件。故就公訴人所指被告行使變造特種文書犯行，我國
    對之並無審判權，因公訴人認此部分與前揭經本院論罪科刑
    之部分，具有刑法修正前牽連犯之裁判上一罪關係，爰不另
    為不受理之諭知，附此敘明。
據上論斷，應依刑事訴訟法第273 條之1 第1 項、第284 條之1
、第299 條第1 項前段，臺灣地區與大陸地區人民關係條例第28
條之1 第2 項、第80條第1 項前段，刑法第2 條第1 項前段、第
11條前段、第28條、第41條第1 項前段，中華民國罪犯減刑條例
第2 條、第7 條、第9 條，修正前罰金罰鍰提高標準條例第2 條
，現行法規所定貨幣單位折算新臺幣條例第2 條，判決如主文。
本案經檢察官郭昭吟到庭執行職務
中    華    民    國    97    年    12    月    9     日
                  刑事第十八庭  法  官  林芳華
以上正本證明與原本無異。
如不服本判決，應於判決送達後10日內，向本院提出上訴狀。
                                書記官  林鈴芬
中    華    民    國    97    年    12    月    9     日
附錄本案論罪科刑法條
臺灣地區與大陸地區人民關係條例第80條第1 項
中華民國船舶、航空器或其他運輸工具所有人、營運人或船長、
機長、其他運輸工具駕駛人違反第二十八條規定或違反第28條之
1 第1 項規定或臺灣地區人民違反第28條之1 第2 項規定者，處
3 年以下有期徒刑、拘役或科或併科新臺幣1,000,000 元以上
15,000,000元以下罰金。但行為係出於中華民國船舶、航空器或
其他運輸工具之船長或機長或駕駛人自行決定者，處罰船長或機
長或駕駛人。
附表
┌───┬────────┬──────────────┬──────┐
│編號  │名稱            │內容                        │所有人      │
├───┼────────┼──────────────┼──────┤
│1     │標題為注意事項之│載明私行運送鄧丹丹前往美國之│被告        │
│      │筆記紙1張       │流程                        │            │
├───┼────────┼──────────────┼──────┤
│2     │便條紙1張       │載明至日本大阪機場前之聯絡電│被告        │
│      │                │話                          │            │
├───┼────────┼──────────────┼──────┤
│3     │登機證存根4張   │鄧丹丹冒用「唐靜」之名自新加│鄧丹丹      │
│      │                │坡至大阪機場及自大阪機場至美│被告        │
│      │                │國舊金山機場之登機證存根、被│            │
│      │                │告自臺灣桃園機場至大阪機場及│            │
│      │                │自大阪機場至美國舊金山之登機│            │
│      │                │證存根                      │            │
├───┼────────┼──────────────┼──────┤
│4     │「唐靜」之電子機│預定於94年4 月17日自新加坡前│鄧丹丹      │
│      │票訂位證明1張   │往日本大阪機場              │            │
├───┼────────┼──────────────┼──────┤
│5     │被告與「唐靜」之│預定2 人於94年4 月17日自大阪│鄧丹丹、被告│
│      │電子機票訂位證明│機場前往美國舊金山機場      │            │
│      │各1 張          │                            │            │
├───┼────────┼──────────────┼──────┤
│6     │美國入境表格、關│鄧丹丹冒用「唐靜」名義填寫  │鄧丹丹      │
│      │稅申告書各1份   │                            │            │
├───┼────────┼──────────────┼──────┤
│7     │便條紙1張       │其上書寫「唐靜」            │被告        │
├───┼────────┼──────────────┼──────┤
│8     │海外旅遊英語短句│                            │被告        │
│      │1本             │                            │            │
└───┴────────┴──────────────┴──────┘


司法院資訊處製作；財團法人民間司法改革基金會備份。
